【裁判字號】    95,重勞上,37
【裁判日期】    951229
【裁判案由】    給付工資等
【裁判全文】
臺灣高等法院民事判決                95年度重勞上字第37號
上  訴  人  臺北縣五股鄉公所
法定代理人  宇○○
訴訟代理人  汪團森律師
被 上訴 人  子○○
            庚○○○
            丙○○
            戊  ○
            己○○
            辛○○
            ｃ○○
            地○○
            酉  ○
            癸○○
            ｅ○○
            Ｈ○○
            ｄ○○
            乙○○
            Ｍ○○
            Ｗ○○
            戌○○○
            ｆ○○
            Ｌ○○
            未○○
            亥○○
            Ｚ○○
            丁○○
            Ｘ○○
            Ｏ○○
            天○○
            寅○○
            Ｔ○○
            黃○○
            Ｅ○○
            ｇ○○
            Ｇ○○
            Ａ  ○
            Ｙ○○
            Ｃ○○
            Ｕ○○
            Ｖ○○
            甲○○
            Ｐ○○
            卯○○
            辰○○
            午○○
            丑○○
            Ｂ  ○
            ｂ○○
            Ｆ○○
            Ｉ○○○
            ａ○○
            Ｊ○○
            Ｒ○○
            申○○
            Ｋ○○
            Ｄ○○
            巳○○○
            Ｎ○○
            玄○○
            Ｑ○○
            Ｓ○○○
            壬○○
兼  共  同
訴訟代理人  宙○○
上列當事人間給付工資等事件，上訴人對於中華民國95年9月14
日臺灣板橋地方法院95年度重勞訴字第4號第一審判決提起上訴
，本院於95年12月19日言詞辯論終結，判決如下：
    主      文
上訴駁回。
第二審訴訟費用由上訴人負擔。
    事實及理由
一被上訴人起訴主張：伊等均為上訴人所轄清潔隊僱用之清潔隊
  員。上訴人自民國79年底應鄉內事業機構陳情申請，依修正前
  廢棄物清理法第13條第2項規定、污染者付費原則，按計量標
  準收費受託清理一般事業廢棄物；嗣於84年為配合地方自治精
  神及健全鄉自治事項法制化，依省縣自治法第20條第1項第1款
  之規定，擬訂「臺北縣五股鄉公所清潔隊受託清理一般事業廢
  棄物暫行辦法」（下稱系爭暫行辦法）提經鄉民代表會決議通
  過，於84年1月27日以（84）北縣五代議字第035號函由上訴人
  報縣府備查，並即公告施行。上訴人於此期間為履行接受事業
  機構委託之承攬約定並完成清理義務，均指派伊等負責清除處
  理一般事業廢棄物之工作，並以收取之費用依據系爭暫行辦法
  規定，按月核發給付一般事業廢棄物工作津貼（下稱工作津貼
  ）予伊等人。迄87年因臺北縣審計室（下稱審計單位）抽查五
  股鄉公所財務收支，以87年8月25日審北三字第877590-5號函
  發審核通知，認臺北縣政府84年3月8日（84）北府環四字第
  43795號函未明文同意備查，據而決定減列並追繳87年度（即
  86年7月1日起至87年6月30日止）已核發之工作津貼，上訴人
  遂以90年5月21日（90）北縣五行字第4687-2號函要求伊等繳
  回，並自90年7月起，按月於在職清潔隊員之每月薪資中逕予
  分期扣繳已領取之工作津貼，各詳如附表金額欄所示，伊等為
  顧及工作不敢抗爭。惟清潔隊員之工作內容，僅為一般家庭廢
  棄物之清理，不包含事業廢棄物之清理在內，則鄉公所指派清
  潔隊員清理一般事業廢棄物之後，按月支付工作津貼核與勞動
  基準法第2條規定所稱「工資」定義相符，屬經常性之給付，
  為清潔隊員依民法第482條規定僱傭契約已給付勞務之對價報
  酬，況兩造法律關係並無欠缺給付之目的，且給付之目的均已
  達到，伊等受領該工作津貼自始有法律上原因，則上訴人將原
  已核發給付之部份報酬（即工作津貼）按月扣抵取回，其法律
  上原因自始不存在，伊等自得依民法第179條、第181條規定請
  求上訴人返還；另雇主應給付受僱人全部薪資，上訴人將原已
  核發給付之部份報酬（即工資），自90年7月按月扣抵取回，
  則上訴人自90年7月起之工資未完全給付，伊亦得本於僱傭契
  約關係請求上訴人給付如附表金額欄所示金額。爰依民法第
  179條、第181條之規定、兩造僱傭契約之法律關係，求為命上
  訴人各給付如附表金額欄所示之金額，及均自起訴狀繕本送達
  翌日起加計法定遲延利息之判決。
  上訴人則以：被上訴人等均係受僱於伊之清潔隊員，其等確自
  90年7月起，分期自每月薪資中扣還已領取之工作津貼。然其
  等無如附表金額欄所示金額之工資債權，伊未積欠被上訴人薪
  資，至伊因審計單位要求，函請被上訴人等主動返還或按月自
  薪資扣還，均經被上訴人同意，非不完全給付，更無不當得利
  情事。況被上訴人事隔多年始起訴，請求權已罹於消滅時效云
  云，資為抗辯。
二原審命上訴人各如數給付本息，上訴人提起上訴，聲明：
  (一)原判決廢棄。
  (二)被上訴人在第一審之訴及假執行之聲請均駁回。
  被上訴人則聲明：上訴駁回。
三查被上訴人主張上訴人前於84年間擬訂系爭暫行辦法，經五股
  鄉民代表會決議通過，由上訴人函報縣府備查，即公告施行，
  並以收取之費用依據系爭暫行辦法規定，按月核發給付工作津
  貼與其等，嗣審計單位認為上訴人所訂頒暫行辦法，因台北縣
  政府並未同意備查，據而決定減列並追繳87年度（即86年7月1
  日起至87年6月30日止）已核發之工作津貼，上訴人並自90年7
  月起，按月從在職清潔隊員（即被上訴人等人）之每月薪資中
  逕予分期扣繳已領取之工作津貼，各詳如附表金額欄所示金額
  ，就同一事實，上訴人另對於已經離職之清潔隊員提起民事訴
  訟請求返還核發之工作津貼，經原審93年度勞訴更字第1號、
  本院93年度勞上易字第93號、95年度勞上字第48號判決上訴人
  敗訴確定等情，據其提出五股鄉鄉民代表會函、鄉民代表會第
  三次臨時大會提案、臺北縣審計室函、臺北縣政府函、系爭暫
  行辦法、五股鄉公所函、上開民事判決影本附卷可稽（原審調
  字卷第76-90頁、本院卷第122-126頁），且為上訴人所不爭執
  ，自堪信為真實。是本件首應審究者，厥為：系爭津貼是否為
  上訴人應給付被上訴人之工資？上訴人有無給付之義務？被上
  訴人之請求權是否已罹於時效？茲詳析如后：
  (一)按受僱人與僱用人間關於工資之給付方式，乃應依僱傭契約
    內容給付之，雖本件上訴人為地方自治團體公法人，其各項
    給與應符合相關法令規定，非得由上訴人自由訂定其給與標
    準，然於僱傭契約雙方之私法上權利義務，仍須依據僱傭契
    約之內容定之。於上訴人為私法行為時，其內部因公務程序
    而有各式規定，於其內部意思形成階段，固不對外發生任何
    效力，惟若經其代表機關對外或對於契約相對人為意思表示
    ，則將對上訴人發生效力，上訴人即應負擔因而發生之私法
    上義務。本件被上訴人受僱於上訴人擔任清潔隊員工作，雙
    方間存在有僱傭關係，其間權利義務，自應依據雙方間有效
    存在之僱傭契約內容決定之。
  (二)上訴人與被上訴人間原有民法之僱傭關係存在，嗣上訴人因
    其轄區內工廠及公司負責人陳情其事業廢棄物清理有問題，
    請求清潔隊代為處理，並願負擔費用，經會勘後確有此需求
    ，乃由當時鄉長蔡郁男向代表會提案，並經代表會通過，而
    由被上訴人等與其他清潔隊員負責清理，有上開臺北縣五股
    鄉鄉民代表會84年1月27日以84北縣五代議字第035號函及臺
    北縣五股鄉公所清潔隊受託清理一般事業廢棄物暫行辦法在
    卷可考。而由當時五股鄉長蔡郁男之提案理由為：「依據廢
    棄物清理法規定，鄉公所僅負責清理一般家庭廢棄物，事業
    廢棄物則由事業機構自行處理。唯 (惟)因本鄉境內公司廠
    號規模甚小，且地下工廠林立，無力獨自清理所產生之事業
    廢棄物，常隨意傾倒堆置，不但製造髒亂污染，更徒增清潔
    隊處理垃圾之困擾，故擬依法令規定，依權責與一般廢棄物
    合併處理鄉境轄內之事業廢棄物，並制定清運規費之收費標
    準，以符污染者付費原則。且建請貴會惠准就所收清運規費
    中動支百分之七十作為清潔隊員之獎勵金；百分之三十作為
    僱用稽查人員之薪資．．．」（見上開民事判決確定所載，
    此為兩造所不爭執），顯見臺北縣五股鄉當時清潔隊員之工
    作內容，僅為一般家庭廢棄物之清理，不包括事業廢棄物之
    清理至明。上訴人主張當時清潔隊員之工作即包含一般廢棄
    物及事業廢棄物之處理云云，不足採信。
  (三)再依上開「臺北縣五股鄉公所清潔隊受託清理一般事業廢棄
    物暫行辦法」第1條規定：「為協助鄉境事業機構所產生一
    般事業廢棄物之清理，避免衍生的污染及紓減稽查工作之負
    荷，在不影響一般廢棄物及偏遠地區之清運下，依照「廢棄
    物清理法」第13條第2項之規定，訂定本辦法」，足見係上
    訴人在其轄區工廠及公司負責人之陳情下，同意由清潔隊代
    為處理事業廢棄物，而訂定系爭暫行辦法，且在被上訴人等
    人不影響一般廢棄物及偏遠地區之清運工作下，另外依上訴
    人之指示辦理協助鄉內事業機構所產生一般事業廢棄物之清
    理，上訴人同意另發給被上訴人等人及其他清潔隊員獎勵金
    （後改為工作津貼），被上訴人等人則同意依上訴人指示而
    使用五股鄉公所之清運車等工具清理五股鄉境內一般事業廢
    棄物，此部分兩造之約定，已成為兩造間原訂立之僱傭契約
    之內容；換言之，上訴人與被上訴人等人間就原僱傭契約之
    工作內容，另增加五股鄉轄區內事業廢棄物之清理，上訴人
    則同意此部分增加之工作以向轄區事業單位收取費用之百分
    之七十給付報酬，且雙方意思表示一致。按「稱僱傭者謂
    當事人約定，一方於一定或不定之期限內，為他方服勞務；
    他方給付報酬之契約」，民法第482條定有明文。本件被上
    訴人等人已依約清理臺北縣五股鄉轄區內事業廢棄物，上訴
    人並按月以獎勵金（嗣後改為工作津貼）名義給付報酬，為
    兩造所不爭執，此部分之給付核與勞基法第2條所稱之工資
    定義相符，而為被上訴人等人依僱傭契約給付勞務之對價給
    付。是被上訴人等人既已本於兩造之僱傭契約，依上訴人指
    示清理鄉內事業機構所產生一般事業廢棄物，於一定或不定
    之期限內，為上訴人給付勞務（上訴人依陳情同意為轄區內
    事業單位處理事業廢棄物而賦與被上訴人等人之勞務），則
    上訴人自應依兩造間之僱傭契約約定，給付名義為工作津貼
    之報酬。
  (四)上訴人依僱傭契約既應給付被上訴人等人報酬，則被上訴人
    等人受領報酬（獎勵金或工作津貼），係本於僱傭契約之約
    定，自屬有法律上之原因。雖上訴人主張被上訴人等人之獎
    勵金，係依系爭暫行辦法第6條編列發給，而系爭暫行辦法
    經報臺北縣政府，未准予備查。但上訴人鄉內廢棄物如不清
    理將造成生活環境重大影響，故上訴人仍依鄉民代表會決議
    之辦法處理一般事業廢棄物，收入支出並依法報代表會編為
    預算決算之事項。代表會通過之辦法中之第6條第2項，87年
    度發給被上訴人等之獎勵金，正式名為工作津貼，詎審計單
    位於88年11月26日函，要求儘速收回繳庫云云。惟查：被上
    訴人等人受領報酬，係依兩造僱傭契約之約定而取得，且被
    上訴人等人亦已依上訴人指示而協助清理事業廢棄物，為兩
    造所不爭執，上訴人依僱傭契約即應給付報酬，已如前述，
    上訴人並無欠缺給付之目的，且其給付之目的均已達到。至
    於上訴人給付被上訴人等人之系爭報酬，係上訴人如何編列
    預算，或以何名目列為收支，均係屬上訴人內部之行政行為
    ，即令上訴人之行政行為未經上級機關核准，或被審計機關
    糾正，亦應由上訴人自行依行政程序予以補正，上訴人並不
    因此而解免其在私法上依僱傭契約應給付被上訴人報酬之責
    任。
  (五)被上訴人主張前所領取如附表金額欄所示之金額，上訴人自
    90年7月份起，按月自在職清潔隊員即被上訴人等人每月薪
    資中逕予分期扣繳等事實，已如前述。又如前所述，被上訴
    人依據系爭暫行辦法規定領取之津貼乃屬上訴人允給工資之
    一部，上訴人於前述期間內所為此部分給與乃屬履行僱傭契
    約給付工資之義務，被上訴人之受領本無不當得利問題，然
    上訴人嗣後自90年7月間起逕行按月於被上訴人等應領工資
    中分期扣還，就該扣回部分而言，乃屬上訴人應給付而短付
    與被上訴人之當月工資，依民法第128條規定，被上訴人等
    得向上訴人請求給付該短少給與部分工資之請求權，當自上
    訴人應支付足額工資，因逕行自被上訴人等應領工資中不當
    扣還致未足額給付之時起算。上訴人乃自90年7月起開始自
    被上訴人等應領工資中扣還，被上訴人係於94年12月7日提
    起本件訴訟請求給付前述短付部分之工資，此有起訴狀可憑
    ，其請求權之時效即無消滅之可言。上訴人抗辯被上訴人之
    請求權已經罹於時效，上訴人得拒絕給付一節，並無可採。
    至於訴外人何政治等人與本件上訴人間之另案判決部分，因
    與本件當事人並非同一，對於本件訴訟之當事人間所存在之
    法律關係本無拘束力，被上訴人主張上訴人亦應受該案判決
    之拘束一節，亦無可採。又被上訴人依雙方間僱傭之契約關
    係請求上訴人給付如附表金額欄所示之金額，既有所據，則
    其另依不當得利返還請求權請求上訴人返還部分，即無庸再
    予論述；另上訴人抗辯稱被上訴人等同意上訴人按月分期將
    前述已經發給之津貼逕行扣還上訴人一節，為被上訴人等所
    否認，上訴人就此有利於己之事實並未舉證證明，則上訴人
    此一抗辯要無可取。
四綜上所述，被上訴人主張依據僱傭契約之法律關係，請求上訴
  人給付被上訴人各如附表金額欄所示之短付工資，及自起訴狀
  繕本送達上訴人翌日即95年6月21日起至清償日止，按週年利
  率5％計算之利息，洵屬正當，應予准許。原審為上訴人敗訴
  之判決，並依兩造之聲請，酌定相當金額分別為假執行、免為
  假執行之諭知，核無不合。上訴意旨指摘原判決不當，求予廢
  棄改判，為無理由，應予駁回。
五本件因事證已臻明確，兩造其餘攻擊、防禦方法及所為之立證
  ，與判決之結果不生若何影響，無庸再逐一予以論究，合併敘
  明。
據上論結，本件上訴為無理由，依民事訴訟法第449條第1項、第
78條，判決如主文。
中    華    民    國    95    年    12    月    29    日
                    勞工法庭
                        審判長法  官  沈方維
                              法  官  張競文
                              法  官  湯美玉
正本係照原本作成。
如不服本判決，應於收受送達後20日內向本院提出上訴書狀，其
未表明上訴理由者，應於提出上訴後20日內向本院補提理由書狀
（均須按他造當事人之人數附繕本）上訴時應提出委任律師或具
有律師資格之人之委任狀；委任有律師資格者，另應附具律師資
格證書及釋明委任人與受任人有民事訴訟法第466條之1第1項但
書或第2項（詳附註）所定關係之釋明文書影本。
中    華    民    國    95    年    12    月    29    日
                              書記官  賴淑真
附註：
民事訴訟法第466條之1（第1項、第2項）：
對於第二審判決上訴，上訴人應委任律師為訴訟代理人。但上訴
人或其他法定代理人具有律師資格者，不在此限。
上訴人之配偶、三親等內之血親、二親等內之姻親，或上訴人為
法人、中央或地方機關時，其所屬專任人員具有律師資格並經法
院認為適當者，亦得為第三審訴訟代理人。
附表：
編號  被上訴人    金額
                 （新臺幣  元）
1    子○○          144,766
2    庚○○○        156,696
3    丙○○          144,215
4    戊○            151,852
5    己○○          148,271
6    辛○○          151,453
7    ｃ○○          156,286
8    張瑞峰          156,345
9    宙○○          154,422
10   酉○            151,825
11   癸○○          118,880
12   ｅ○○          150,113
13   Ｈ○○          152,576
14   ｄ○○          152,996
15   乙○○          154,983
16   Ｍ○○          125,505
17   Ｗ○○          149,875
18   戌○○○        114,857
19   ｆ○○          147,595
20   Ｌ○○          156,267
21   未○○          153,643
22   亥○○          127,654
23   Ｚ○○          154,012
24   丁○○           80,333
25   Ｘ○○           57,489
26   Ｏ○○          130,940
27   天○○           68,462
28   寅○○           76,717
29   Ｔ○○          150,597
30   黃○○          112,722
31   Ｅ○○           38,814
32   ｇ○○          147,164
33   Ｇ○○          152,986
34   Ａ○            153,880
35   Ｙ○○          148,548
36   Ｃ○○          148,432
37   Ｕ○○          155,421
38   Ｖ○○           75,137
39   甲○○          152,813
40   Ｐ○○          150,763
41   卯○○          158,245
42   辰○○           30,013
43   午○○           54,126
44   丑○○          156,282
45   Ｂ○             52,827
46   ｂ○○          154,510
47   Ｆ○○           56,666
48   Ｉ○○○        144,511
49   ａ○○          158,700
50   Ｊ○○           25,029
51   Ｒ○○           12,579
52   申○○           23,245
53   Ｋ○○           31,150
54   Ｄ○○           34,179
55   巳○○○         33,457
56   Ｎ○○          133,285
57   玄○○          156,272
58   Ｑ○○           82,363
59   Ｓ○○○         54,231
60   壬○○          153,039


司法院資訊處製作；財團法人民間司法改革基金會備份。
